【裁判字號】    97,台上,2363
【裁判日期】    971106
【裁判案由】    拆屋還地等
【裁判全文】
最高法院民事判決            九十七年度台上字第二三六三號
上  訴  人  甲 ○ ○
            辛 ○ ○
            乙○○○
            丙 ○ ○
            丁 ○ ○
            戊 ○ ○
            己 ○ ○
            庚 ○ ○
            日萬汽車有限公司
上  一  人
法定代理人  壬 ○ ○
共      同
訴訟代理人  陳 祥 彬律師
被 上訴 人  台北市政府工務局衛生下水道工程處
法定代理人  癸 ○ ○
訴訟代理人  古 明 律師
上列當事人間請求拆屋還地等事件，上訴人對於中華民國九十六
年十一月六日台灣高等法院第二審更審判決（九十五年度重上更
(一)字第三六號）提起上訴，本院判決如下：
    主  文
原判決關於（一）駁回上訴人乙○○○、丙○○、丁○○、戊○
○對於命其自台北市○○街一八０巷六弄臨八號建物遷出，上訴
人甲○○對於命其拆除上開建物及與辛○○共同返還土地，並給
付不當得利之上訴；（二）駁回上訴人己○○、庚○○、日萬汽
車有限公司對於命其自台北市○○街一八０巷六弄臨十號建物遷
出，上訴人甲○○對於命其拆除上開建物及與辛○○共同返還土
地，並給付不當得利之上訴暨各該訴訟費用部分均廢棄，發回台
灣高等法院。
上訴人甲○○、辛○○其他上訴駁回。
第三審訴訟費用關於駁回上訴人甲○○、辛○○其他上訴部分，
由各該上訴人負擔。
    理  由
本件被上訴人之法定代理人原為吳俊賢，嗣於民國九十七年九月
十九日變更為癸○○，有台北市政府工務局函可稽，並據其具狀
聲明承受訴訟，核無不合，合先敘明。
次按被上訴人主張：坐落台北市○○段○○段（變更前為濱江段
四小段）七六五之一地號及七六五之二地號土地（下合稱系爭土
地）係伊管理之台北市市有土地。上訴人辛○○無正當權源占用
系爭土地，將之無償借予其子即上訴人甲○○使用。甲○○嗣於
八十年間將七六五之二地號土地出租予第一審共同被告蔡文生，
由蔡文生於其上建造門牌號碼台北市○○街一八０巷六弄臨六號
、臨八號及臨十號之建物（下稱臨六號建物、臨八號建物、臨十
號建物）轉租，其中臨八號現由甲○○使用中，並有上訴人乙○
○○、丙○○、丁○○、戊○○設籍其中。臨十號建物現由甲○
○出租上訴人日萬汽車有限公司（下稱日萬公司）使用；並有上
訴人己○○、庚○○設籍其中。甲○○復將系爭土地部分出租予
一審共同被告姜薛玉蘭，由姜薛玉蘭於其上建造門牌號碼同上巷
臨二號建物（下稱臨二號建物），上訴人等均屬無權占有，且辛
○○、甲○○無權占有系爭土地獲有不當得利致伊受有損害等情
，爰依民法第七百六十七條、第一百七十九條規定，求為命(一)甲
○○、辛○○於姜薛玉蘭將坐落七六五之一、七六五之二地號土
地上臨二號建物如第一審判決附圖（下稱附圖）所示Ａ、Ｂ、Ｃ
、Ｅ部分拆除後，與姜薛玉蘭共同將上開建物坐落基地返還，甲
○○、辛○○並共同給付新台幣（下同）四十二萬三千四百四十
八元（原審誤載為四十二萬三千四百八十八元）本息及自九十年
十一月一日起至返還上開基地之日止，按月給付八千一百五十六
元；(二)甲○○與蔡文生拆除坐落七六五之二地號土地上臨六號建
物後，與辛○○共同將上開建物坐落基地返還，並共同給付五十
七萬零八百九十元本息及自九十年十一月一日起至返還上開基地
之日止，按月給付一萬零九百九十六元；(三)乙○○○、丙○○、
丁○○、戊○○自坐落七六五之二地號土地上臨八號建物如附圖
所示Ａ、Ｂ部分遷出；(四)甲○○與蔡文生拆除臨八號建物如附圖
所示Ａ部分後，與辛○○共同將上開建物坐落基地返還並共同給
付七十九萬零四百五十五元本息及自九十年十一月一日起至返還
上開基地之日止，按月給付一萬五千二百二十五元；(五)甲○○與
蔡文生拆除臨八號建物如附圖所示Ｂ部分後，與辛○○共同將上
開建物坐落基地返還並共同給付六十九萬六千三百七十二元本息
及自九十年十一月一日起至返還上開基地之日止，按月給付一萬
三千四百十三元；(六)己○○、庚○○、日萬公司應自坐落七六五
之二地號土地上臨十號建物遷出；(七)甲○○與蔡文生拆除臨十號
建物後，與辛○○共同將上開建物坐落基地返還並共同給付七十
萬二千六百三十三元本息及自九十年十一月一日起至返還上開基
地之日止，按月給付一萬三千五百三十三元（第一審判決命姜薛
玉蘭拆除七六五之二地號土地上臨二號建物如附圖所示Ａ、Ｂ、
Ｃ、Ｅ部分，姜理泉、林秀芳自建物遷出；蔡文生拆除臨六號建
物、臨八號建物、臨十號建物後返還土地；壬○○自臨十號建物
遷出部分，未據姜薛玉蘭、姜理泉、林秀芳、蔡文生、壬○○聲
明不服）。
上訴人則以：系爭土地原為訴外人葉炳煌、葉中川、葉周招治（
下稱原地主）所共有，辛○○向原地主承租作為耕作使用，嗣因
缺水、污染等問題而廢耕，辛○○嗣於八十年初，將土地無償借
予甲○○使用；台北市政府雖於七十七年十一月三十日公告徵收
系爭土地，並發放土地補償費完畢，惟於七十八年十月二日撤銷
徵收，故系爭土地地上物之補償費作業未繼續辦理，是系爭土地
仍屬未徵收完畢，台北市未因徵收而取得系爭土地之所有權。且
依土地徵收條例第五條、第二十二條、第三十一條及台北市舉辦
公共工程對合法建築及農作改良物拆遷補償暨違章建築處理辦法
之規定，台北市政府亦尚未取得系爭土地之占有，該土地仍由上
訴人合法占有中，被上訴人自不得請求上訴人拆屋還地；上訴人
未向一審共同被告蔡文生、姜薛玉蘭取得租金，並未受有不當得
利；又系爭土地之地上物補償費既未發放，於八十九年一月十日
繳回土地補償款期限屆滿後，因原地主逾繳款期限未繳還土地徵
收價款及利息而無法回復權利，則系爭土地於該日之前其權利義
務乃屬浮動狀態，在該期限屆滿前，並未有對台北市政府造成損
害之問題，甲○○、辛○○並無不當得利；又台北市政府撤銷徵
收後，系爭土地已無須保留公用，卻未依台北市市有財產管理自
治條例第六十七條之規定，出售系爭土地予原承租人辛○○，率
爾任令被上訴人提起本件訴訟，有違誠信原則，上訴人乙○○○
、丙○○、丁○○另以伊等並未設籍於臨八號建物址，不應命其
自上開建物遷出各等語，資為抗辯。
原審維持第一審所為被上訴人勝訴之判決，駁回上訴人之上訴，
係以: 系爭土地自同小段七六五地號土地分割而來，該七六五號
土地原由原地主出租與辛○○及訴外人陳清正、陳清祿耕作使用
；台北市政府為興辦汙水處理場濱江街維護場工程，由台北市政
府地政處於七十七年十一月三十日公告徵收，並經原地主及土地
承租人領取補償費完畢，辛○○之租約亦辦理註銷登記。嗣台北
市政府於七十八年十月二日撤銷徵收，惟因原地主及土地承租人
並未繳還已領取之補償費，故以徵收為原因，而於八十七年九月
二十三日辦理登記為台北市所有，並以被上訴人為管理機關。嗣
台北市政府地政處復於八十八年五月二十八日發函原地主及土地
承租人，限期於八十九年一月十日前繳回土地徵收價款及利息，
以憑發還系爭土地，因原地主逾期未繳還徵收價款及利息，該處
乃於同年二月一日函知土地承租人毋需繳還佃農補償費。按不動
產之公用徵收，非以登記為國家取得所有權之要件，經政府合法
徵收之土地，祇須政府對所有人之補償發放完竣，即由國家取得
被徵收土地之所有權。又已徵收之土地，復經主管機關辦理撤銷
徵收時，僅係撤銷原徵收之行政處分，並不因此發生物權變動之
效力。系爭土地之原地主於七十八年一月二十五日已領取補償費
完畢，雖遲至八十七年九月二十三日始以徵收為原因，登記為台
北市所有，惟台北市政府已因徵收而取得系爭土地之所有權，被
上訴人主張辛○○無正當權源占用系爭土地，將之無償借予甲○
○使用，甲○○嗣於八十年間將七六五之二地號土地出租予蔡文
生，由蔡文生於其上建造臨六號、臨八號及臨十號建物，嗣由甲
○○收回上開建物，其中臨八號現由甲○○使用中，並有乙○○
○、丙○○、丁○○、戊○○設籍其中；臨十號建物現由甲○○
出租日萬公司使用；並有己○○、庚○○設籍其中；又甲○○將
系爭土地部分出租予姜薛玉蘭，由姜薛玉蘭於其上建造臨二號建
物，上訴人均屬無權占有。辛○○於七十八年一月十四日已領取
佃農補償費完畢，而該耕地租約則因徵收辦理註銷登記，嗣系爭
土地雖經撤銷徵收，參嗣公佈之土地徵收條例第五十二條規定之
法理，該耕地租約不予回復，辛○○並非合法占有系爭土地。上
訴人主張系爭土地被徵收時，其上存在土地改良物乙節，固據提
出水費通知單及收據、台北市政府工務局六十三年北市工建字第
三三三０五號函、照片、台灣電力股份有限公司台北市區營業處
書函、及本案徵收計畫書為證。惟該地上建物（當時門牌號碼編
為七號），嗣於八十年八月二日已因發生火災而燒燬，業據證人
莊國禎證實，並有台北市政府消防局火災勘查報告書可稽。再參
以甲○○嗣於八十年十月十七日、八十五年三月六日，分別將系
爭土地之一部出租予蔡文生、姜薛玉蘭，其中前者租賃契約更載
明租賃標的物為「空地」，及系爭臨二號、臨八號、臨十號建物
門牌均係在撤銷徵收後之八十五年至八十七年間，始由姜薛玉蘭
、蔡文生、壬○○申請編訂，甲○○亦自認系爭臨六號、臨八號
、臨十號建物係伊出資，由蔡文生在八十年間所建造，足見系爭
土地上原應一併徵收之土地改良物已滅失而不復存在，系爭建物
並非應一併徵收之土地改良物，而係於土地徵收、甚至撤銷土地
徵收後始行建造，自乏使用系爭土地之正當權源。又系爭土地有
無保留公用之必要，是否依台北市市有財產管理自治條例第六十
七條規定出售予現占有人即上訴人，乃台北市政府行政裁量之範
疇，系爭土地既未經出售予上訴人，則被上訴人行使物上請求權
，並不因此而受影響。故被上訴人請求系爭土地之直接占有人即
乙○○○、丙○○、丁○○、戊○○自臨八號建物Ａ、Ｂ部分遷
出，己○○、庚○○、日萬公司自臨十號建物遷出，及請求臨六
號、臨八號、臨十號建物之原始起造人即甲○○拆除各該建物，
暨請求間接占有人即辛○○、甲○○共同將臨二號建物Ａ、Ｂ、
Ｃ、Ｅ部分、臨六號、臨八號Ａ、Ｂ部分、臨十號建物所坐落之
系爭土地返還被上訴人，自屬有據。爰斟酌系爭土地緊鄰松山機
場，噪音較大，附近多為汽車修理廠等一切情狀，被上訴人請求
辛○○、甲○○共同返還不當得利，並自九十年十一月一日起至
返還土地之日止，按月共同給付依上述金額計算之不當得利，亦
屬有理。綜上，被上訴人依民法第七百六十七條、第一百七十九
條之規定，請求上訴人分別遷出、拆除如聲明所示之建物及返還
系爭土地，與給付不當得利，應予准許等詞，為其判斷之基礎。
一廢棄發回部分（即原判決關於（一）駁回乙○○○、丙○○、
丁○○、戊○○對於命其自臨八號建物遷出，甲○○對於命其拆
除上開建物及與辛○○共同返還土地，並給付不當得利，（二）
駁回己○○、庚○○、日萬公司對於命其自臨十號建物遷出，甲
○○對於命其拆除上開建物及與辛○○共同返還土地，並給付不
當得利之上訴部分）：
按對於物有事實上管領之力者，為占有人，民法第九百四十條定
有明文，單純設籍於某建物非必對該建物有事實上管領之力。查
上訴人於原審已陳報乙○○○、丙○○、丁○○依序設籍於臨二
號、臨七號、臨七號，另己○○亦設籍於臨七號建物址等情，並
提出戶籍謄本為證 (見原審二卷十四至十九頁），倘非虛妄，則
得否命乙○○○、丙○○、丁○○自上開臨八號建物，及命己○
○自臨十號建物遷出，已非無疑。又戊○○雖設籍於臨八號建物
，庚○○及日萬公司仍設籍於臨十號建物，惟原審亦未說明其等
對各該建物有無管領之力，遽認被上訴人得請求乙○○○等人自
各該建物遷出建物，均有判決不備理由之違法。本院上次發回意
旨已予指明，原審仍未詳予調查釐清，明確認定，遽為不利乙○
○○等人之判斷，自難昭折服。又原審命乙○○○等人自各該建
物遷出之部分，既經發回，甲○○是否應拆除上開臨八號及臨十
號建物，並與辛○○共同返還土地，給付不當得利，因與之有牽
連關係，爰一併予以廢棄發回。上訴論旨，指摘原判決關此部分
不當，求予廢棄，非無理由。
二關於駁回甲○○、辛○○其他上訴駁回部分：
原審以前揭理由，認系爭土地上原應一併徵收之土地改良物即建
物於八十年八月二日已因發生火災而燒燬，已滅失而不復存在，
甲○○、辛○○均屬無權占有。則被上訴人請求甲○○將臨六號
建物拆除，並與辛○○共同將臨二號建物如附圖所示Ａ、Ｂ、Ｃ
、Ｅ部分、臨六號建物坐落之系爭土地返還，並給付不當得利，
自屬有據，因而為甲○○、辛○○該部分敗訴之判決，經核於法
並無違誤。上訴論旨，就原審取捨證據、認定事實之職權行使，
指摘原判決關此部分為不當，聲明廢棄，非有理由。
據上論結，本件上訴人乙○○○、丙○○、丁○○、戊○○、己
○○、庚○○、日萬公司之上訴為有理由，上訴人甲○○、辛○
○之上訴為一部有理由、一部無理由。依民事訴訟法第四百七十
七條第一項、第四百七十八條第二項、第四百八十一條、第四百
四十九條第一項、第七十八條，判決如主文。
中    華    民    國  九十七  年   十一   月    六    日
                      最高法院民事第五庭
                          審判長法官  劉  延  村
                                法官  許  澍  林
                                法官  黃  秀  得
                                法官  童  有  德
                                法官  許  正  順
      本件正本證明與原本無異
                                      書  記  官
中    華    民    國  九十七  年   十一   月   十七   日
                                                      Ｍ


司法院資訊處製作；財團法人民間司法改革基金會備份。
